臺灣高等法院高雄分院民事判決
110年度重上更一字第5號
上  訴  人  長景工業股份有限公司

法定代理人  簡玉玫  
訴訟代理人  楊昌禧律師
複  代理人  任進福律師
上  訴  人  德實益企業有限公司

法定代理人  蔣美珍  
訴訟代理人  孫安妮律師
            周村來律師
            周元培律師
            洪郁婷律師
上列當事人間請求返還房屋等事件，兩造對於中華民國105年6月
17日臺灣屏東地方法院104年度訴字第316號第一審判決各自提起
上訴，經最高法院第一次發回更審，本院於111年8月17日言詞辯
論終結，判決如下：
    主      文
原判決關於命上訴人德實益企業有限公司給付部分，及該部分假
執行之宣告，暨訴訟費用負擔（除確定部分外）之裁判均廢棄。
上開廢棄部分，上訴人長景工業股份有限公司在第一審之訴及假
執行之聲請均駁回。
上訴人長景工業股份有限公司之上訴駁回。
第一（除確定部分外）、二審及發回前第三審訴訟費用，由上訴
人長景工業股份有限公司負擔。
    事實及理由
一、上訴人長景工業股份有限公司（下稱長景公司）主張：伊原
    名東緯金屬有限公司（下稱東緯公司），於民國98年9月22
    日改組更名為長景公司，坐落屏東縣○○市○○段000地號土地
    （下稱183地號土地）及其上同段71、111、115建號，即門
    牌號碼屏東縣○○市○○路000巷0號廠房，均為伊所有，對造上
    訴人德實益企業有限公司（下稱德實益公司）向伊股東即訴
    外人信肯工業股份有限公司（下稱信肯公司）之法定代理人
    葉博鏗表示有意承租土地及廠房，並自98年7月起占有使用
    如附圖編號183⑴至⑼、⑾所示地上物，合計3,856平方公尺（
    以下合稱系爭建物）及附圖編號183（B）、183⑴至183⑾所示
    面積共5,128平方公尺之土地（下稱系爭土地，與系爭建物
    合稱系爭房地），但卻拒絕與伊簽立租約，德實益公司與信
    肯公司亦始終未能達成合作經營之合意，德實益公司乃無權
    占有系爭房地受有利益，致伊受有損害，爰依民法第767條
    第1項前段規定，請求德實益公司遷讓交還系爭建物；依民
    法第179條規定，請求德實益公司返還自99年1月1日起至104
    年2月28日（共62個月）遷讓交還系爭建物之日止，按系爭
    房地申報總價年息10%計算之每月利得新臺幣（下同）81,92
    1元，共5,079,102元（計算式：81,921×62=5,079,102）。
    再以伊積欠德實益公司之貨款債務3,792,788元與前開不當
    得利債權互為抵銷後，德實益公司尚應給付伊1,286,314元
    ，且應自104年3月1日起至遷讓交還系爭建物之日止，按月
    給付伊81,921元等語。並聲明：㈠德實益公司應遷讓返還系
    爭建物。㈡德實益公司應給付長景公司1,286,314元及自起訴
    狀繕本送達翌日起至清償日止，按週年利率5%計算之利息。
    ㈢德實益公司應自104年3 月1起至遷讓返還系爭建物之日止
    ，按月給付長景公司81,921元。㈣願供擔保准予宣告假執行
    （至於長景公司其餘請求，或經原審判決其敗訴，或於本院
    前審予以減縮，不予載述）。
二、德實益公司則以：伊於98年3、4月間與信肯公司法定代理人
    葉博鏗合作生產可調式人、手孔蓋，雙方協議所需廠房、土
    地由葉博鏗向東緯公司購買，並將東緯公司更名為長景公司
    ，伊則負責設置廠內機器設備（下稱系爭合作協議）。伊依
    系爭合作協議占有使用系爭建物，自有權占有系爭房地，要
    無不當得利等語置辯（至於德實益公司提起反訴經原審駁回
    部分，業於前審撤回上訴，而告確定，不再贅述）。
三、原審判決命德實益公司應將系爭建物遷讓交還長景公司；應
    自104年3月1日起至遷讓交還系爭建物之日止，按月給付長
    景公司53,326元，並為假執行之宣告，駁回長景公司其餘之
    訴及假執行之聲請。兩造就其敗訴部分均聲明不服，各自提
    起上訴。長景公司於本院聲明：㈠原判決關於駁回長景公司
    後開第2項、第3項之訴部分均廢棄。㈡德實益公司應再給付
    長景公司1,286,314 元，及自起訴狀繕本送達翌日起至清償
    日止，按年息5%計算之利息。㈢德實益公司應自104年3月1日
    起至遷讓交還系爭建物之日止，按月再給付長景公司28,595
    元。㈣願供擔保，請准宣告假執行。㈤德實益公司之上訴駁回
    。德實益公司則聲明：㈠原判決關於命德實益公司給付部分
    廢棄。㈢上開廢棄部分，長景公司在第一審之訴及假執行之
    聲請均駁回。㈣長景公司之上訴駁回。㈤如受不利判決，願供
    擔保，請准免為假執行。
四、兩造不爭執事項：
  ㈠長景公司為屏東縣○○市○○段000地號、181-2地號應有部分2分
    之1、176-2 地號土地，及系爭建物之所有權人。
　㈡附圖編號183⑷所示鋼筋水泥造辦公室，即屏東縣○○市○○段○號
    71號建物；附圖編號183⑻所示鐵架造廠房，即同地段建號11
    1號建物；附圖編號183⑼所示涼棚，即為同地段建號115號建
    物，前述三建物共用「屏東市○○路000巷0 號」之門牌號碼
    。
  ㈢系爭建物即附圖編號183⑴至183⑼、183⑾所示地上物，均位在1
    83地號土地上，占用183地號土地面積共3,856平方公尺。
  ㈣長景公司前身為東緯公司，嗣由張原豪、信肯公司等人投資
    購買東緯公司後，申請公司名稱變更、改選董監事，經經濟
    部於98年9月23日核准登記，並變更公司名稱為長景公司，
    目前長景公司之法人股東僅信肯公司一人。
  ㈤德實益公司自98年7月起即占用系爭房地，倘德實益公司係無
    權占有系爭房地，德實益公司應將系爭建物遷讓返還長景公
    司，並按系爭建物及所占用系爭土地面積，計算不當得利金
    額。
  ㈥長景公司於103年7月11日以大寮大發郵局000067號存證信函
    催告德實益公司應於函到15日內將無權占有之土地、建物交
    還，德實益公司於103年7月14日收受前開存證信函。
  ㈦長景公司積欠德實益公司貨款3,792,788 元。若長景公司對
    德實益公司有不當得利請求權，得對德實益公司之貨款債權
    主張抵銷。
  ㈧長景公司自99年起向德實益公司購買人、手孔蓋及定型試驗
    用之人手孔蓋材料，合計支出25,164,261元。信肯公司自10
    0年起向德實益公司購買人、手孔蓋，合計支出1,567,839元
    。
  ㈨德實益公司從未分配利潤予長景公司。
  ㈩人、手孔蓋成品之製程包含：①設計、繪圖；②模具製造；③砆
    喃砂造模；④鐵水澆注；⑤毛胚CNC加工；⑥成品檢查；⑦功能
    、特性檢查；⑧出廠交貨、驗收，其中③④由德實益公司負責
    完成。
  葉博鏗為信肯公司之負責人，自80年起迄今擔任信肯公司董
    事長。
  長景公司董事長為張原豪，董事為葉怡君、葉奕男、葉怡燕
    ，經理人為簡玉玫。葉博鏗與簡玉玫為夫妻，葉怡君、葉奕
    男、葉怡燕為葉博鏗及簡玉玫之子女，張原豪為葉怡燕之夫
    。
五、本件爭點為：㈠兩造間有無系爭合作協議存在？㈡系爭合作協
    議已否消滅或終止？德實益公司是否無權占有系爭房地？㈢
    長景公司依民法第767條規定請求德實益公司遷讓返還系爭
    建物，有無理由？㈣德實益公司是否因占用系爭房地受有不
    當得利？經抵銷後，應返還長景公司不當得利若干？茲將本
    院判斷分述如下：
　㈠兩造間有無系爭合作協議存在？
　⒈長景公司主張：兩造間並無系爭合作協議存在，德實益公司
    已於98年8、9月間表明拒絕合作之意思，德實益公司雖曾有
    意向長景公司承租系爭房地，卻始終拖延簽立租約，兩造間
    亦不存在租賃關係云云。德實益公司則抗辯：兩造約定由長
    景公司提供廠房及土地，德實益公司提供機器設備，其間確
    有合作關係存在，否則長景公司不可能同意德實益公司進駐
    系爭房地等語。
　⒉經查：
　⑴信肯公司負責人葉博鏗於98年間與德實益公司洽談合作，由
    信肯公司購買東緯公司之舊廠房及土地，由德實益公司負責
    新廠房之建置及機器設備之建構事宜，合作共同生產可調式
    人、手孔蓋等情，有證人蔣瑞融（即德實益公司前負責人）
    證稱：葉博鏗於97年6月間以信肯公司法定代理人身分邀伊
    合夥從事人孔蓋業務，伊與葉博鏗口頭約定廠房由葉博鏗負
    責，伊則負責機器設備，雙方共同出資4千萬元，一方各出2
    千萬元。嗣葉博鏗購買廠房出資3千多萬元，德實益公司購
    買設備出資5千5百多萬元。德實益公司在屏東市○○路000巷0
    號設廠，廠房所在土地為長景公司所有，初期係由長景公司
    派人整修廠房，待整修完畢後，再由德實益公司安裝設備。
    伊與葉博鏗沒有談到盈餘分配，只有協商股權，但沒有協商
    成功等語（見原審卷㈠第133頁背面至第135頁），及證人官
    煥章（即信肯公司前任協理）證稱：伊將所研發之人孔蓋專
    利轉讓與信肯公司後，就到信肯公司上班，嗣伊介紹葉博鏗
    與蔣瑞融認識，葉博鏗當時與蔣瑞融口頭協議，由葉博鏗購
    買東緯公司的舊廠房及土地，出資1千萬元，其餘貸款，機
    器設備就由德實益公司出資，伊自98年5、6月起至99年3月3
    0日止，曾參與拆除東緯公司舊設備及建設新廠房，待新廠
    房建設完成後，伊即離職。在此期間葉博鏗與蔣瑞融雖一直
    在談合作，但都沒有協議成功，因為股份沒有談成等語（見
    原審卷㈤第33頁背面至第34頁），暨證人劉焜榮（即土方清
    理業者）證稱：蔣瑞融曾向伊提及信肯公司的葉博鏗要和德
    實益公司合夥，伊認為有利可圖，就邀請伊之丈母娘詹麗蓉
    一同入股德實益公司，詹麗蓉後來有出資1千多萬元，並登
    記為德實益公司股東，葉博鏗與德實益公司談入股時伊有在
    場，但後來雙方認知差太多，葉博鏗就沒有入股成為德實益
    公司股東等語為憑（見原審卷㈠第136頁正反面），經核證人
    蔣瑞融前開證詞，與證人官煥章、劉焜榮就蔣瑞融於98年間
    曾以德實益公司法定代理人之身分，與信肯公司之負責人葉
    博鏗洽談合作共同經營可調式人、手孔蓋事宜，並約定由信
    肯公司出資購買東緯公司之舊廠房及土地，由德實益公司出
    資建置新廠房及機器設備等情節所述一致，
　　並與證人葉博鏗（即信肯公司負責人）證稱：伊從80年起擔
    任信肯公司董事長，信肯公司是長景公司股東，東緯公司由
    信肯公司收購後，東緯公司就更名為長景公司，長景公司的
    股東為信肯公司1人，伊自始都是以信肯公司的名義與德實
    益公司洽談合作事宜，因為當時尚未購入東緯公司，所以未
    達成協議等語（見原審卷㈠第156頁），相互符合，而德實益
    公司自98年7月起即占用系爭房地，為兩造所不爭執（見不
    爭執事項㈤）等一切情事，堪信德實益公司主張：信肯公司
    負責人葉博鏗購買東緯公司舊廠房及土地，由德實益公司負
    責新廠房建置及機器設備建構事宜，合作共同生產可調式人
    、手孔蓋等語，應屬可採。
　⑵又信肯公司於98年間收購東緯公司，成為東緯公司之唯一法
    人股東，東緯公司嗣於98年9月23日更名為長景公司，由信
    肯公司擔任長景公司之唯一法人股東，並由葉博鏗之配偶、
    子女擔任長景公司要職，由葉博鏗之女婿張原豪擔任長景公
    司董事長之事實，為兩造所不爭執（見不爭執事項），並
    有公司變更登記表為憑（見原審卷㈠第14頁），足見長景公
    司、信肯公司均為葉博鏗家族成員經營之公司，參以兩造曾
    於102年7月6日在信肯公司會議室召開合併協調會，由葉博
    鏗、簡玉玫（即現任長景公司經理人）、蔣瑞融、蔣美珍（
    即現任德實益公司法定代理人）等人出席，葉博鏗在會中表
    明當次議題包含「1.德實益現值估算。2.長景現值估算。3.
    資金需求預算討論。4.銀行貸款保證責任討論。5.組織檢討
    」等5項，此有會議紀錄可稽（見本院前審卷㈠第44至48頁）
    ，嗣103年5月2日再次討論兩造公司合併基準日、董事會建
    置、財務管理、公司組織管理、營運方針（含103、104年度
    營運目標）及未履行權益等事宜，有卷附103年5月2日長景
    及德實益合併討論議題通知為憑（見本院前審卷㈠第49頁）
    ，可見葉博鏗於長景公司成立前，先以信肯公司負責人身分
    與德實益公司洽談合作事宜，待98年9月23日長景公司成立
    以後，則由葉博鏗以長景公司法人股東負責人身分，偕長景
    公司經理人簡玉玫代表長景公司，與德實益公司前、後任負
    責人蔣瑞融、蔣美珍協商長景公司與德實益公司合併事宜。
    長景公司主張德實益公司之合作協議對象為信肯公司云云，
    核與前開證據不符，為不足採。
  ⑶再由前述102年7月6日會議紀錄所載議題，可知斯時兩造仍繼
    續為合併事宜進行討論，距98年7月間起德實益公司占有系
    爭房地，已逾4 年，惟長景公司在會議中對德實益公司占有
    系爭房地未置一詞，倘德實益公司已無權占有系爭房地達4
    年，兩造自當就系爭房地遷讓返還，及德實益公司應給付賠
    償金等事宜進行討論，始符常情，兩造嗣於103年5月2 日再
    次討論公司合併事宜，亦如前述，衡情長景公司倘非於兩造
    洽談合作協議之基礎下，無償允許德實益公司使用系爭房地
    ，德實益公司豈可能在葉博鏗之協助下，自98年7月間起占
    有使用系爭房地，並在該處所實際生產人、手孔蓋？佐以德
    實益公司占有系爭房地期間，兩造曾多次洽談合併事宜，卻
    均未於合併會議中，提及德實益公司無權占有系爭房地，其
    應遷讓系爭房地及給付賠償金，堪信德實益公司抗辯：伊基
    於與長景公司之合作協議，得使用系爭房地，並非無權占有
    等語為真。又系爭合作協議與公司法第13條第1項所稱公司
    不得為合夥事業之合夥人無涉，長景公司主張系爭合作協議
    依公司法第13條第1項及民法第71條規定，應屬無效云云，
    亦非可採。
  ⑷長景公司雖主張：葉博鏗於98年8月間邀蔣瑞融合資購買東緯
    公司之廠房、土地遭其拒絕後，葉博鏗就自己收購東緯公司
    ，並應蔣瑞融承租系爭房地之要求，製作租賃契約交付蔣瑞
    融簽署，詎蔣瑞融遲未簽署，最後長景公司扣住貨款不發，
    以此手段逼蔣瑞融作成決定，蔣瑞融始釋出善意，希望雙方
    合作，但合作談判未果云云（見本院更一審卷㈠第460頁），
    但查：
　①由證人官煥章證稱：信肯公司購買東緯公司的土地及設備，
    只是設備是63年間設置的，已經不堪使用，信肯公司進場時
    就缺少很多東西，當時台電公司、中華電信公司的實驗廠是
    東緯公司，但因為廠房不符台電公司的檢驗，東緯公司留下
    的設備沒有辦法生產台電公司的人、手孔蓋，所以需要更新
    機器設備，德實益公司進駐東緯公司廠房做更新並完成新設
    備時，信肯公司或長景公司並沒有阻止，信肯公司當時還每
    天派3名外勞到場協助清理廠房，葉博鏗幾乎天天到場，有
    時候還一天到好幾次，需要德實益公司的設備才能通過台電
    公司「標準式人手孔蓋」審核，取得認證等語（見原審卷㈤
    第34、35頁正反面），及證人葉博鏗證稱：當時伊聽官煥章
    說蔣瑞融那邊有一批技術人員，當時伊公司欠缺技術人員，
    沒有缺資金等語（見原審卷㈠第157頁正反面），可知長景公
    司經營可調式人手孔蓋事業亟須德實益公司之技術，且德實
    益公司進駐長景公司所有之系爭房地建置新機器設備，已徵
    得長景公司同意，堪認長景公司係以提供系爭房地予德實益
    公司使用，作為其出資；德實益公司則以建置機器設備，提
    供技術為長景公司生產人手孔蓋，作為其出資。
　②其次，台電公司為長景公司經營可調式人手孔蓋事業之業主
    ，而台電公司為篩選具有生產品質優良、穩定之供應廠商，
    倘提出申請廠商未具該器材自行產造能力時，須提出委託協
    力廠商製造之契約，供台電公司審查，經審查合格後，於承
    製能力證明書內註明委託協力廠商名稱，不得更動，有卷附
    台電公司材料處106年1月5日函文可稽（見本院前審卷㈠第79
    頁正反面）。觀諸信肯公司於97、98年間申請成為台電公司
    供應商，均以東緯公司為委託協力廠商；嗣於99、101年間
    起申請成為台電公司供應商，則以長景公司為委託協力廠商
    ，有台電公司材料處97年3月13日函、98年5月26日函、99年
    1月4日函、106年1月5日函為憑（見原審卷㈠第185、186、18
    8頁，本院前審卷㈠第79至80頁），長景公司復於99年、101
    年間申請成為台電公司供應商，取得材規E053一般型MC-150
    、MC-80、HR-150及HR-75等四型，及材規E053一般型HC-150
    、HC-75等二型之承製能力證明，有台電公司材料處106年1
    月5日函為憑（見本院前審卷㈠第80頁），佐以兩造不爭執德
    實益公司進駐廠房時間為98年7月（見本院更一審卷㈠第246
    頁），人手孔蓋製程中之砆喃砂造模及鐵水澆注製程，係由
    德實益公司負責製作等情（見不爭執事項㈩），益見兩造自9
    8年7月起至101年間，確有合作生產可調式人手孔蓋，使長
    景公司成為台電公司供應商之事實。
　③此外，德實益公司固於99年1月22日致函信肯公司，稱：工廠
    已於99年1月16日順利完成試車，計畫於農曆年後開始量產
    ，但合作方案迄今尚未正式協議等語（下稱系爭99年1月22
    日函，見原審卷㈠第178頁），惟對照前述雙方履約情形及兩
    造直到103年5月2日止仍未能就公司合併達成協議等情，應
    認該函文所稱尚未正式協議之「合作方案」，意指兩造就公
    司合併未有正式協議，非謂兩造於99年1月完成試車投產時
    ，仍未就共同經營可調式人手孔蓋之目的事業達成合意。
　④從而，兩造既合意由德實益公司提供機器設備及技術製作可
    調式人手孔蓋，推由長景公司成為台電公司供應商，陸續取
    得台電公司之可調式人手孔蓋訂單，應認其間確有系爭合作
    協議存在，至於兩公司事後能否更進一步合併成為一法人，
    則屬另一問題。長景公司徒以兩造最後合併未果，遽予否認
    其間存在系爭合作協議，尚非可採。
　⒊再者，長景公司主張：德實益公司以兩造間存在系爭合作協
    議為由，先位主張依民法第669條、第678條規定，備位主張
    依民法第179條規定，提起反訴請求長景公司給付55,240,43
    1元本息（即德實益公司於系爭合作協議存續期間已支出之
    機器設備安裝及試車費、工資、修繕費及保全等費用），經
    原判決以兩造未有系爭合作協議為由，駁回先位之訴；以德
    實益公司未能舉證證明長景公司獲有利益為由，駁回備位之
    訴，且前開反訴判決因德實益公司撤回上訴而告確定，本件
    自應受反訴判決既判力及爭點效之拘束云云。德實益公司則
    以：原判決就反訴部分未為實質審理判斷兩造間有無系爭合
    作協議存在，逕援引本訴之認定結果，但本訴既尚未確定，
    即無從就「兩造間有無系爭合作協議」之爭點發生爭點效，
    本件自不受原判決反訴判斷結果之拘束等語置辯。惟按：
　⑴民事訴訟法第400條第1項規定確定判決之既判力，惟於判決
    主文所判斷之訴訟標的，始可發生。若訴訟標的以外之事項
    ，縱令與為訴訟標的之法律關係有影響，因而於判決理由中
    對之有所判斷，除同條第2項所定情形外，尚不能因該判決
    已經確定而認此項判斷有既判力（最高法院73年度台上字第
    3292號判決要旨參照）。查原判決反訴之訴訟標的為民法第
    669、678條及不當得利之法律關係，至於兩造間有無系爭合
    作協議存在，則為判決理由中之判斷，自不能認該判斷有既
    判力。
　⑵爭點效之適用，必須前後兩訴訟當事人同一，且前案就重要
    爭點之判斷非顯然違背法令，及當事人未提出新訴訟資料足
    以推翻原判斷等情形始足當之（最高法院99年度台上字第17
    17號判決要旨參照）。查原判決反訴就「兩造間有無系爭合
    作協議」之重要爭點，固作成兩造間並「無」系爭合作協議
    之判斷，然而該判斷疏未考量前揭兩造陳述之原因事實及其
    約定內容、特徵，得否推認系爭合作協議係以經營共同事業
    之類似合夥之無名契約，僅憑系爭99年1月22日函及證人葉
    博鏗、劉焜榮、官煥章證述「有協商股權，但協商沒有成功
    」、「後來沒有談成功」、「協議沒有完成」等情，遽予推
    認兩造間無系爭合作協議存在，已難認為適法，況德實益公
    司於前審另提出102年7月6日會議紀錄、103年5月2日合併討
    論開會通知（見本院前審卷㈠第44、49頁），前審復依職權
    函詢台電公司材料處，以明兩造共同合作經營人手孔蓋事業
    之情形，有台電公司材料處106年1月5日函等新訴訟資料為
    憑（見本院前審卷㈠第44、49、79頁），足以證明兩造先有
    合作協議，再進一步洽談公司合併事宜，已足推翻原判決就
    反訴部分所為「兩造間並無系爭合作協議」之判斷，依前引
    規定及說明，本件自不受原判決反訴判斷爭點效之拘束。
　㈡系爭合作協議已否消滅或終止？德實益公司是否無權占有系
    爭房地？　
　⒈按基於私法自治及契約自由原則，當事人得自行決定契約之
    種類及內容，以形成其所欲發生之權利義務關係。就當事人
    所訂定契約之定性，應依當事人所陳述之原因事實，並綜觀
    其所訂立契約之內容及特徵，將契約所約定之事項或待決之
    法律關係，置入典型契約之法規，比對其是否與法規範構成
    要件之連絡對象相符，以確定其實質上究屬何類型之契約（
    有名契約、無名契約、混合契約，或契約之聯立），或何種
    法律關係？俾選擇適用適當之法規，以解決當事人之糾紛。
    又契約當事人約定個別提出金錢、土地、廠房、機器設備、
    勞務等方式共同完成一定目的事業之合作契約，核與合夥係
    二人以上互約出資以經營共同事業之契約，兩者均旨在互約
    出資（含金錢及金錢以外出資）經營一定目的事業，其間差
    異契約當事人有無就出資及獲利比例為約定，是就性質不相
    牴觸部分，尚非不得類推適用民法合夥之相關規定，以定合
    作契約當事人之權義歸屬。
　⒉又兩造存在系爭合作協議，互約由長景公司提供系爭房地，
    由德實益公司提供機器設備之方式，共同經營人手孔蓋事業
    ，惟雙方最終未能達成合併之意思合致，已如前述，足見兩
    造就所營共同目的事業雖未有成立一合夥組織之意思合致，
    惟就系爭合作協議「互約出資以經營共同事業」之宗旨以觀
    ，其性質核與民法合夥章節規定互約出資、目的事業已完成
    或不能完成，暨透過清算程序清償系爭合作協議存續期間之
    債務、返還出資及分配利益等節不相牴觸，依前引規定及說
    明，關於系爭合作協議之法律關係終止或消滅，自得類推適
    用民法合夥章節解散及清算之規定，倘系爭合作協議之目的
    事業有不能完成情形者，依民法第692條第3款規定，應視為
    系爭合作協議因而解散，應行清算，非經清算完結，系爭合
    作協議關係不能消滅（最高法院86年度台上字第553號判決
    要旨參照）。
　⒊經查：　
  ⑴兩造於成立系爭合作協議後，因各自現值估算、資金需求無
    共識，而未能達成合併，有前述102年7月6日會議紀錄、103
    年5月2日合併討論開會通知為憑（見本院前審卷㈠第44、49
    頁），長景公司業於103年7月11日寄發存證信函催告德實益
    公司於函到15日內，將系爭房地交還長景公司，該存證信函
    於103年7月14日送達德實益公司之事實，亦為兩造所不爭執
    （見不爭執事項㈥），可見長景公司於103年7月11日已無意
    願依系爭合作協議，繼續提供系爭房地予德實益公司生產人
    手孔蓋，系爭合作協議之目的事業即有不能完成情形，依前
    引規定及說明，應類推適用民法第692條第3款規定，視為系
    爭合作協議因有解散事由，應行清算，非經清算完結，系爭
    合作協議關係不能消滅，德實益公司繼續占有系爭房地，自
    屬有權占有。
　⑵又兩造截至本件言詞辯論終結之日止，仍未就其出資憑據進
    行查核會算（見本院更一審卷㈡第118頁），雙方除不爭執附
    圖編號183⑵所示廠房內之模具及1台立式車床、1台CMC電腦
    車床為長景公司所有外（見本院更一審卷㈠第253、388頁）
    ，就其餘機器設備及系爭房地使用權出資歸屬，仍迭有爭執
    ，長景公司主張：系爭房地係屬伊所有，機器設備則是德實
    益公司所有（見本院更一審卷㈠第459頁），德實益公司則抗
    辯：前開機器設備及系爭房地均須經清算程序變賣，將變賣
    得款按兩造出資比例分配云云（見本院更一審卷㈠第459頁）
    ，佐以兩造於系爭合作協議存續期間，始終未能就其互為出
    資之系爭房地、機器設備估定價額，有102年7月6日會議紀
    錄為憑（見本院前審卷㈠第45至47頁），及兩造於系爭合作
    協議存續期間，對外須支付之費用均已先行各自支付，惟長
    景公司主張營業費用及債務各自負擔；德實益公司則抗辯營
    運支出之費用雙方迄未會算相關單據（見本院更一審卷㈡第1
    18至119頁），暨長景公司仍積欠德實益公司貨款3,792,788
    元（見不爭執事項㈦）等一切情事，堪認兩造因就雙方出資
    額估定及營業費用、債務迄未估價計算，系爭合作協議未經
    清算完結，系爭合作協議關係並未消滅。
　⒋從而，系爭合作協議固因目的事業有不能完成，應行清算程
    序，惟未經兩造清算完結，系爭合作協議關係尚未消滅，長
    景公司即無從取回系爭房地使用權之出資，德實益公司本於
    系爭合作協議而占有系爭房地，自非無權占有。
　㈢長景公司依民法第767條規定請求德實益公司遷讓返還系爭建
    物，有無理由？
　　長景公司為系爭房地之所有權人之事實，固為兩造所不爭執
    （見不爭執事項㈠㈡），惟德實益公司本於系爭合作協議占有
    使用系爭房地，係屬有權占有，業經本院審認如前，長景公
    司於系爭合作協議關係經清算消滅以前，尚無從取回出資，
    其猶依民法第767條第1項前段規定，請求德實益公司遷出並
    騰空返還系爭建物，核與前開規定有間，為無理由。
　㈣德實益公司是否因占用系爭房地受有不當得利？經抵銷後，
    應返還長景公司不當得利若干？　
　　查德實益公司本於系爭合作協議占有使用系爭房地，係有法
    律上原因，自無不當得利可言，長景公司對德實益公司並無
    不當得利債權存在，自無從執長景公司積欠德實益公司之貨
    款債權3,792,788元與之抵銷。長景公司依民法第179條規定
    ，請求德實益公司給付1,286,314元本息，及自104年3 月1
    起至遷讓返還系爭建物之日止，按月給付長景公司81,921元
    ，亦無理由。
六、綜上所述，長景公司依民法第767條第1項及民法第179條規
    定，請求德實益公司㈠遷讓返還系爭建物；㈡給付長景公司1,
    286,314元及自起訴狀繕本送達翌日起至清償日止，按週年
    利率5%計算之利息；㈢自104年3 月1起至遷讓返還系爭建物
    之日止，按月給付長景公司81,921元，及假執行之聲請，均
    為無理由，不應准許。原審就前開不應准許部分，命德實益
    公司為給付，並為假執行之宣告，於法尚有未洽，德實益公
    司上訴指摘原判決此部分不當，求予廢棄改判，為有理由，
    爰由本院予以廢棄，改判如主文第2項所示。又原審駁回長
    景公司其餘請求及假執行聲請部分，於法並無不合，長景公
    司猶執前詞指摘原判決此部分不當，求予廢棄改判，為無理
    由，應駁回長景公司之上訴。
七、本件事證已臻明確，兩造其餘之攻擊或防禦方法及所用之證
    據，經本院斟酌後，認為均不足以影響本判決之結果，爰不
    逐一論列，附此敘明。
八、據上論結，長景公司之上訴為無理由，德實益公司之上訴為
    有理由，依民事訴訟法第450條、第449條第1項、第78條，
    判決如主文。
中　　華　　民　　國　　111 　年　　9 　　月　　16　　日
                            民事第六庭    
                                審判長法  官  魏式璧
                                      法  官  郭慧珊
                                      法  官  賴文姍
以上正本證明與原本無異。
如對本判決上訴，須於判決送達後20日內向本院提出上訴狀，其
未表明上訴理由者，應於上訴後20日內向本院提出上訴理由書（
均須按他造當事人之人數附繕本）。
上訴時應提出委任律師或具有律師資格之人之委任狀，並依附註
條文規定辦理。如委任律師提起上訴者，應一併繳納上訴審裁判
費。
中　　華　　民　　國　　111 　年　　9 　　月　　16　　日
                                      書記官  許珈綺